臺灣臺中地方法院刑事判決
110年度交訴字第222號
公  訴  人  臺灣臺中地方檢察署檢察官
被      告  曹偉  







選任辯護人  楊玉珍律師
            朱清奇律師
上列被告因過失致死案件，經檢察官提起公訴（110年度偵字第1
5035號），因被告於準備程序中就被訴事實為有罪之陳述，經告
以簡式審判之旨，並聽取當事人意見後，本院合議庭裁定由受命
法官獨任進行簡式審判程序，判決如下：
    主    文
乙○犯過失致人於死罪，處有期徒刑陸月，如易科罰金，以新臺
幣壹仟元折算壹日。
    犯罪事實
一、乙○為現役軍人，於民國110年4月2日18時許，駕駛車牌號碼
    000-0000號自用小客車，沿臺中市東區復興路4段外側車道
    往振興路方向行駛，於同日18時59分許，途經臺中市東區復
    興路4段與復興東一街交岔路口（下稱系爭交岔路口），該
    處設有行車管制號誌，原應注意汽車行經交岔路口標誌之路
    段，不得超車。前行車減速靠邊或以手勢或亮右方向燈表示
    允讓後，後行車始得超越。超越時應顯示左方向燈並於前車
    左側保持半公尺以上之間隔超過，行至安全距離後，再顯示
    右方向燈駛入原行路線，而依當時天候晴、夜間有照明、路
    面鋪裝柏油、乾燥、無缺陷、無障礙物、視距良好等情形觀
    之，並無不能注意情事，適前方同一車道有駱怡璇騎乘車牌
    號碼000-000號普通重型機車，搭載兒童駱○妤（真實姓名年
    籍詳卷，其受傷部分未據告訴），沿臺中市東區復興路4段
    外側車道行駛，欲右轉彎往振興路方向騎乘，乙○竟疏未注
    意，違規超車，且未保持安全間隔，貿然超越駱怡璇所騎乘
    之機車，復貿然右轉彎，惟駱怡璇騎乘機車亦疏未注意兩車
    併行之距離，往左偏行，乙○所駕駛之車輛右後車門撞及駱
    怡璇所騎乘之機車左側車身，駱怡璇因而人、車倒地，頭部
    外傷併雙側腦出血、中樞衰竭、雙側急性肺損傷等傷害，雖
    立即送醫救治，仍因傷勢嚴重，延至同年月4日上午9時30分
    許不治死亡。
二、案經駱怡璇之父丁○○及其母丙○○告訴暨臺灣臺中地方檢察署
    檢察官相驗後簽分偵查起訴。
    理    由
一、程序事項：
  ㈠按現役軍人非戰時犯陸海空軍刑法第44條至第46條及第76條
    第1項之罪者，依刑事訴訟法追訴、處罰，軍事審判法第1條
    第2項第1款定有明文。又依陸海空軍刑法第76條第1項第5款
    規定：「現役軍人犯刑法下列之罪者，除本法另有規定外，
    依各該規定處罰：……五、殺人罪章。……」。查，被告乙○係
    於98年7月15日入伍，目前尚在服役中，為現役軍人身分一
    節，除據被告自承在卷（見相字卷第29、127頁），並有被
    告個人戶籍資料、兵籍資料查詢結果及個人電子兵籍資料在
    卷可憑（見本院卷第11、103至105、267頁）。又現時並非
    政府依法宣布之戰時，本件被告所涉犯刑法第276條之過失
    致人於死罪，屬陸海空軍刑法第76條第1項第5款所列之罪，
    揆諸上開規定，本件即應依刑事訴訟法之規定追訴、處罰，
    本院核有審判權，合先敘明。
  ㈡本案被告所犯係死刑、無期徒刑、最輕本刑為3年以上有期徒
    刑以外之罪，其於準備程序中就前揭被訴事實為有罪之陳述
    ，經本院告知簡式審判程序之旨，並聽取公訴人、被告之意
    見後，經裁定進行簡式審判程序審理，則本案證據之調查，
    依刑事訴訟法第273條之2規定，自不受同法第159條第1項、
    第161條之2、第161條之3、第163條之1及第164條至第170條
    規定之限制。
二、認定犯罪事實所憑證據及理由：
　㈠上揭事實，業據被告坦承不諱（見相卷第30至32、127頁；本
    院卷第163、256頁），並經告訴人丁○○於警詢、偵訊指訴（
    見相卷第35至38、99至101頁）、證人駱○妤於警詢時證述（
    見相卷第39至41頁）明確，復有臺中市政府警察局第三分局
    處理相驗案件初步調查報告暨報驗書（見相卷第15頁）、員
    警職務報告（第27頁）、中國醫藥大學附設醫院診斷證明書
    、司法相驗病歷摘要-被害人駱怡璇（第43至45頁）、臺中
    市交通警察大隊第三分隊110報案紀錄單（第49至50頁）、
    道路交通事故現場圖（第51頁）、道路交通事故調查報告表
    ㈠、㈡（第53至55頁）、臺中市政府警察局道路交通事故談話
    紀錄表（第57至59頁）、臺中市政府警察局道路交通事故補
    充資料表（第61頁）、肇事人自首情形紀錄表（第65至69頁
    ）、肇事現場蒐證照片及路口監視器、行車紀錄器光碟暨擷
    取畫面（第97至102頁）、車牌號碼000-000號普通重型機車
    、AFR-2123號自用小客車車籍資料（第111至113頁）、證號
    查詢機車、汽車駕駛人資料（第115至117頁）、相驗筆錄（
    第123頁）、臺灣臺中地方檢察署相驗屍體證明書、檢驗報
    告書（第129至138頁）、臺中市政府警察局第三分局相驗照
    片（第143至148頁）；臺中市車輛行車事故鑑定委員會110
    年9月14日中市車鑑字第1100006720號函附中市車鑑0000000
    案鑑定意見書（見本院卷第51至54頁）、本院勘驗筆錄及擷
    圖（第165、167至168頁）、臺中市交通事件裁決處111年3
    月4日中市交裁管字第1100108942號函附覆議字第0000000案
    覆議意見書（第207至210頁）附卷可稽，是足徵被告之自白
    與事實相符。又按汽車超車時，應依下列規定：一、行經設
    有彎道、陡坡、狹橋、隧道、交岔路口標誌之路段或鐵路平
    交道、道路施工地段，不得超車。五、前行車減速靠邊或以
    手勢或亮右方向燈表示允讓後，後行車始得超越。超越時應
    顯示左方向燈並於前車左側保持半公尺以上之間隔超過，行
    至安全距離後，再顯示右方向燈駛入原行路線，道路交通安
    全規則第101條第1項第1、5款分別定有明文。查，被告駕車
    上路自應注意並遵守上揭規定；又本件道路交通事故發生時
    天候晴、夜間有照明、路面鋪裝柏油、乾燥、無缺陷、無障
    礙物、視距良好，有前揭道路交通事故調查報告表㈠、路口
    監視器截圖在卷可憑（見相卷第53、97至102頁），是天候
    及路況均良好，並無不能注意之情形，被告駕車行經設有行
    車管制號誌之交岔路口，禁止超車，竟違規超車，且未保持
    安全間隔，貿然超越同一車道，由被害人騎乘之前行車，復
    貿然右轉彎，致撞及被害人所騎乘之機車，被害人因而倒地
    ，經送醫急救後，仍不治死亡，被告顯有疏未注意之過失，
    其過失行為與被害人發生死亡之結果間有相當因果關係甚明
    。
　㈡被害人是否與有過失之認定：辯護意旨以被告與被害人2車碰
    撞位置係在內外車道中間，如被害人要右轉，應會盡量靠右
    行駛，不會出現在內外車道中間，認被害人當時係騎乘機車
    欲直行進入復興東一街，故被害人騎乘機車於外車右轉車道
    ，卻貿然直行通過系爭交岔路口，與有過失等語（見本院卷
    第163、171至172頁）。而告訴人則以被害人工作地點及返
    家路線研判，若被害人直行進入復興東一街返家之路線距離
    7.1公里，惟被害人沿復興路4段往振興路方向右轉返家之路
    線距離僅7公里，因此認被害人當時係欲欲往振興路方向右
    轉，被害人並無過失等語（見本院卷第145至147頁），檢察
    官亦如是認（見本院卷第163頁），是雙方各執一詞。查，
    經本院勘驗卷附之行車紀錄器（沿復興東一街往新民街直行
    ，在系爭交岔路口停等紅燈之車輛），結果略以：「19：03
    ：32復興路四段右轉機車道上，有多部機車行進中，亦有多
    部機車右轉，被害人騎乘之機車貼近被告駕駛之自小客車，
    2 車自畫面左前方路口出現，在被害人騎乘之機車右側，另
    有2台機車右轉。」，有本院準備程序筆錄及行車紀錄截圖
    附卷可稽（見本院卷第165、167至168頁），是堪認當時系
    爭交岔路口，被害人機車右側尚有2部機車往振興路方向右
    轉，此2部機車均緊靠右側路邊右轉，然被害人騎乘機車未
    緊靠右側路邊，此與右轉彎之其他2機車路徑有所不同，且
    有往左偏行之情形。惟觀之卷附另一角度即復興路往振興路
    之監視器畫面截圖（見相卷第98頁），可知被害人偏行之幅
    度非大，仍在右轉彎合理行駛路徑範圍內。衡以，依告訴人
    檢附之地圖，被害人選擇直行或右轉之路徑返家，2路線距
    離相當，僅差100公尺，故以上跡證仍難判斷被害人行車路
    徑，自難僅依被害人與當時右轉機車路徑不同，逕認被害人
    當時係欲直行通過系爭交岔路口，故辯護意旨此部分所認，
    尚難憑採。從而，被害人行車方向既仍有未明，本院認應作
    有利被害人之認定，故認被害人當時騎乘機車應係欲右轉彎
    往振興路方向返家。準此，按汽車行駛時，駕駛人應注意車
    前狀況及兩車並行之間隔，並隨時採取必要之安全措施，道
    路交通安全規則第94條第3項定有明文。查，被害人騎乘機
    車上路，亦應注意並遵守上開規定，而如前所敘，依當時天
    候及路況均良好等情形觀之，並無不能注意之情形，被害人
    騎乘機車行經系爭交岔路口，欲右轉彎時，應注意與左側同
    一車道，併行之被告車輛保持安全距離，竟貿然往左偏行，
    致與被告駕駛之車輛發生碰撞，亦有疏未注意之過失，是被
    害人對於本案車禍事故之發生，亦與有過失。另本案經送請
    臺中市車輛行車事故鑑定覆議委員會覆議，其鑑定意見認：
    「若①、②車均右轉，則⑴乙○駕駛自用小客車，行至設有行車
    管制號誌交岔路口，不當於路口超越右前方同向右轉彎車輛
    時，未保持安全間隔，為肇事主原。⑵駱怡璇駕駛通重型機
    車，進入路口擬右轉彎時往左偏行（比對其他案外右轉機車
    路徑），未注意左側車輛動態，為肇事次因。」等語，有臺
    中市交通事件裁決處111年3月4日中市交裁管字第110010894
    2號函及所附臺中市車輛行車事故鑑定覆議委員會分析意見
    在卷可憑（見本院卷第207至210頁），亦同此意見。從而，
    告訴人認被害人並無過失，尚有誤會。至本案車禍事故，經
    送臺中市車輛行車事故鑑定委員會鑑定，其意見認：「若①
    、②車均右轉，則⑴乙○駕駛自用小客車，行至設有行車管制
    號誌交岔路口，不當於路口超越右前方同向右轉彎車輛時，
    未保持安全間隔，為肇事主因。⑵駱怡璇駕駛通重型機車，
    無肇事因素。」等語，固有該鑑定委員會110年9月14日中市
    車鑑字第1100006720號函及所附分析意見書附卷可參（見本
    院卷第51至54頁），惟該鑑定委員會肇事分析並未審酌被害
    人騎乘機車擬右轉彎時，其行車路徑與案外右轉機車路徑有
    所不同，而有往左偏行之情形，因鑑定基礎事實未臻完備，
    故上開分析意見認被害人無肇事因素，尚難憑採，併予敘明
    。
  ㈢綜上，本案被告既有過失，且其過失行為與被害人發生死亡
    結果亦具有相當因果關係，縱被害人與有過失，被告仍不得
    因此解免其過失責任，故本案事證明確，被告犯行洵堪認定
    ，應依法論科。　　
三、論罪科刑：
  ㈠按現役軍人犯陸海空軍刑法之罪者，依陸海空軍刑法處罰；
    現役軍人犯刑法殺人罪章之罪者，除本法另有規定外，依各
    該規定處罰，陸海空軍刑法第1條、第76條第1項第5款分別
    定有明文。查，被告於為上開行為時，為現役軍人一節，業
    經認定如前，其所犯殺人罪章之罪屬陸海空軍刑法第76條第
    1項第5款之罪，除陸海空軍刑法另有規定外，即應依刑法之
    規定處罰。是核被告所為，係犯陸海空軍刑法第76條第1項
    第5款、刑法第276條之現役軍人因過失致人於死罪。公訴意
    旨漏未審酌被告為現役軍人身分而僅論以刑法第276條之過
    失致人於死罪，惟被告所犯陸海空軍刑法第76條第1項第5款
    之罪，既係依刑法第276條之規定處罰，是陸海空軍刑法第7
    6條第1項第5款之規定，僅係適用法條之增列，毋庸變更起
    訴法條，本院於審理中告知被告該部分法條之適用，並令當
    事人有辯論之機會（見本院卷第162、252、257頁），無礙
    於被告防禦權之行使。
  ㈡被告於肇事後，在未被有偵查犯罪職權之公務員或機關發覺
    前，留在現場並向前來處理事故之員警承認為肇事者而願受
    裁判，有自首情形紀錄表在卷可稽（見相字卷第65頁），且
    無逃避偵查、審判之情形，核其情節與自首之規定相符，爰
    依刑法第62條前段之規定，減輕其刑。
  ㈢爰以行為人之責任為基礎，審酌被告無前科，有臺灣高等法
    院被告前案紀錄表附卷可參，素行良好，其駕車行至禁止超
    車之系爭交岔路口，竟違規超車，且未保持安全間隔，貿然
    超越同一車道，由被害人騎乘之前行車，復貿然右轉彎，致
    撞及被害人所騎乘之機車，以致肇事之過失程度，被害人對
    於本案車禍事故之發生亦與有過失，惟為肇事次因，被告應
    負主要過失責任，本案車禍事故後於被害人因而死亡，致家
    屬突失至親，承受親人驟逝，天人永隔之而無可彌補之悲慟
    ，告訴代理人、檢察官對於量刑表示之意見（見本院卷第25
    8頁）、被告犯後始終坦承犯行，深感懊悔（見本院卷第99
    至100、257頁），因雙方對於賠償金額無法達成共識，致未
    能成立調解（見本院卷第258頁），而告訴人2人已於本案刑
    事訴訟程序附帶提起民事訴訟，請求被告賠償渠等所受損害
    （本院繫屬案號：110年度交附民字第495號），是告訴人2
    人所受損害可於該程序獲得救濟，兼衡被告自陳之智識程度
    及生活狀況（見本院卷第257至258頁）等一切情狀，量處如
    主文所示之刑，並諭知易科罰金之折算標準。另辯護意旨認
    以系爭交岔路口道路設計不良，本案車禍事故非可歸責於被
    告，交通設施規劃不當為主因等語（見本院卷第171頁）。
    查，系爭交岔路口自110年2月10日通車迄本案車禍事故發生
    止，已發生30多起大小車禍，臺中市政府於110年4月6日會
    勘後，設置臨時分隔島，復興路4段禁止車輛直行復興東一
    街等情，有辯護人檢附之自由時報電子報影本附卷可參（見
    本院卷第183頁），固堪認系爭交岔路口設計確有不良之嫌
    ，然此應係系爭交岔路口特殊，復興路4段車輛直行復興東
    一街，易導致沿復興路4段車輛右轉振興路方向之車輛，與
    直行復興東一街之車輛搶道，然本案被告與被害人同為右轉
    彎車輛，故本案車禍事故發生與道路設計不良無關，辯護意
    旨將本案車禍事故歸責於道路設計不良，並非有據。至被告
    及辯護意旨請求宣告緩刑等語（見本院卷第173至179、259
    頁），惟本院審酌被告駕車有上開過失致被害人死亡，家屬
    哀痛逾恆，被告過失情節及造成之損害結果均鉅，且未獲告
    訴人2人家屬宥恕，認有執行宣告刑，以收教化之個別預防
    功能，故不宜宣告緩刑。辯護意旨難認有據，附此敘明。　
據上論斷，應依軍事審判法第1條第2項第1款，刑事訴訟法第273
條之1第1項、第299條第1項前段，陸海空軍刑法第76條第1項第5
款，刑法第11條前段、第276條、第62條前段、第41條第1項前段
，刑法施行法第1條之1第1項，判決如主文。
本案經檢察官陳振義提起公訴，檢察官甲○○到庭執行職務。
中　　華　　民　　國　　111 　年　　4 　　月　　29　　日
　　　　　　　　　　刑事第八庭    法　官  陳鈴香 
以上正本證明與原本無異。
如不服本判決應於收受送達後20日內向本院提出上訴書狀，並應
敘述具體理由；其未敘述上訴之理由者，應於上訴期間屆滿後20
日內向本院補提理由書（均須按他造當事人之人數附繕本），「
切勿逕送上級法院」。
告訴人或被害人如不服判決，應備理由具狀向檢察官請求上訴，
上訴期間之計算，以檢察官收受判決正本之日起算。
　　　　　　　　　　　　　　　　　書記官  陳科維
中　　華　　民　　國　　111 　年　　4 　　月　　30　　日
附錄論罪科刑法條：
陸海空軍刑法第76條第1項第5款
現役軍人犯刑法下列之罪者，除本法另有規定外，依各該規定處
罰：五、殺人罪章。
中華民國刑法第276條
因過失致人於死者，處5年以下有期徒刑、拘役或50萬元以下罰
金。